臺灣高等法院刑事判決　　　　　　　　96年度上訴字第2726號
上　訴　人
即　被　告　甲○○
選任辯護人　許坤立律師
　　　　　　郭香吟律師
上列上訴人因妨害投票案件，不服臺灣基隆地方法院96年度訴字
第196 號，中華民國96年5 月31日第一審判決（起訴案號：臺灣
基隆地方法院檢察署95年度選偵字第51號），提起上訴，本院判
決如下：
    主  文
原判決撤銷。
甲○○以非法之方法，使投票發生不正確之結果，處有期徒刑肆
月，減為有期徒刑貳月，如易科罰金，以銀元參佰元即新台幣玖
佰元折算壹日。褫奪公權貳年，減為褫奪公權壹年。
    事  實
一、甲○○為於95年6 月10日所舉辦之臺北縣平溪鄉平溪村第18
    屆村長選舉中取得投票權以支持特定候選人，明知自己並無
    實際居住在台北縣平溪鄉平溪村27號，且亦無真正遷入該址
    居住之事實，竟基於使投票發生不正確結果之犯意，至戶政
    事務所將原設於台北縣平溪鄉○○村○○街19號之戶籍改遷
    入臺北縣平溪鄉平溪村27號蘇子良之戶籍內，取得選舉權之
    基準日（投票日前4 個月）前即94年8 月29日申請遷入，而
    使臺北縣平溪鄉戶政事務所將虛報遷入之甲○○編入「臺北
    縣平溪鄉第十八屆鄉民代表暨村長選舉」平溪鄉平溪村選舉
    人名冊公告確定，甲○○於95年6 月10日投票日乃前往台北
    縣平溪鄉平溪村第五投票所投票，而使投票發生不正確之結
    果。
二、案經臺灣基隆地方法院檢察署檢察官指揮台北縣政府警察局
    瑞芳分局報請偵查起訴。
    理  由
一、訊據被告甲○○固坦承於94年8 月29日有將戶籍遷入臺北縣
    平溪鄉平溪村27號蘇子良住址內，且並無居住，及95年6 月
    10日有至台北縣平溪鄉平溪村第五投票所投票之事實不諱，
    惟否認有妨害投票犯行，辯稱：係因伊喜歡騎重型機車，經
    常在平溪鄉騎重型機車，但因常違規所以伊父母不喜歡伊騎
    重型機車，伊將戶籍遷至平溪鄉，父母就不會收到罰單，另
    平溪鄉於元宵節放天燈時有實施交通管制，伊將戶籍遷至平
    溪鄉，就不會受到管制，遷戶籍至平溪村，與該次選舉無關
    云云。
二、經查：
(一)被告於94年8 月29日有將戶籍遷入臺北縣平溪鄉平溪村27號
    蘇子良住址內，且無實際居住，並於95年6 月10日有至上開
    戶籍地對「臺北縣第十八屆鄉民代表暨村長選舉」行使投票
    權之事實，為被告所是認，復有住址變更戶籍登記申請書、
    「臺北縣第十八屆鄉民代表暨村長選舉」第五投票所（平溪
    鄉平溪村）選舉人名冊在卷可稽（見偵查卷第11、12頁），
    此部分事實堪以認定。
(二)被告雖辯稱遷戶口與選舉無關云云。惟查：關於被告甲○○
    該次辦理戶籍遷移至台北縣平溪鄉平溪村27號之緣由，依其
    於警詢時係稱：遷戶籍是為了平溪節日放天燈方便進入避免
    交管制云云（見偵查卷第6 頁），於偵查中及原審準備程序
    、審理時加稱：係因伊喜歡騎重型機車，但因常違規所以伊
    父母不喜歡伊騎重型機車，伊將戶籍遷至平溪鄉，父母就不
    會收到罰單，另平溪鄉於元宵節放天燈時有實施交通管制，
    伊將戶籍遷至平溪鄉，就不會受到管制云云（見偵查卷第17
    頁、原審96年3 月22日準備程序筆錄、96年5 月17日審判筆
    錄），其遷戶籍之目的，前後並不完全一致。而臺北縣平溪
    鄉每年元宵節施放天燈活動之交通管制天數僅數日，有台灣
    基隆地方法院檢察署公務電話紀錄單在卷可參，被告僅為取
    得一年中數日通行平溪鄉之便利，而將戶籍遷至距自己實際
    居住甚遠且與自己毫無干係之地點，有悖常情。況且，被告
    於94年8 月29日遷入台北縣平溪鄉平溪村27號前，其戶籍於
    94 年5月19日遷入台北縣平溪鄉○○村○○街19號，有個人
    戶籍資料查詢結果、住址變更戶籍登記申請書附卷可稽，若
    依其所辯，94年5 月19日戶籍所在地為台北縣平溪鄉○○村
    ○○街19號，亦可達到平溪鄉放天燈交通管制通行便利及罰
    單不會讓父母收到之目的，何需再遷至台北縣平溪鄉平溪村
    27號；甚且於投票完後旋即於95年7 月14日又將戶籍遷回原
    住處即與父母同住之臺北縣中和市○○路68巷7 號，而無法
    達到上開交通管制通行便利及不讓父母收到交通違規罰單之
    目的。是其所辯，有悖常理，難信為真實。
(三)又查，有關被告遷戶籍至台北縣平溪鄉平溪村27號乙事，被
    告於偵查中係稱：是我自己要遷去的，不是別人叫我遷的云
    云（見偵查卷第17頁），於原審審理時稱：我將戶籍遷到梁
    秀鑫家時，沒有告訴我父親，因為我遷過去的目的，是怕我
    父親收到我機車的罰單，所以我才偷偷的經過梁秀鑫同意，
    遷到她家。之後確實有罰單寄到她家，她有通知我去拿。後
    來梁秀鑫跟我說戶籍遷到她家有問題，問我可否把戶籍遷到
    她朋友家，她的朋友叫何名字我不清楚云云（見原審96年5
    月17日審判筆錄）；證人梁秀鑫於警詢時稱：我是受甲○○
    之父親黃哲徠之委託才幫他辦理遷移戶籍的，他父親黃哲徠
    告訴我因為甲○○喜歡騎重型機車，為了方便平溪天燈節日
    交通管制方便出入，所以才委託我幫他遷戶籍等語（見偵查
    卷第9 、10頁）；於偵查中稱：他父親跟我說甲○○有時要
    騎機車到平溪會遇到管制，就叫我幫他把戶籍遷到平溪鄉等
    語（見偵查卷第18頁）；證人即被告父親黃哲徠於原審審理
    時稱：「（訊以被告的戶籍曾經遷入梁秀鑫家？）我不清楚
    ，因為我不喜歡被告騎機車，我跟他說如果有罰單的話，你
    就不要再騎了。」、「（訊以你有無拜託梁秀鑫將被告的戶
    籍遷到梁秀鑫家？）沒有。」、「（訊以梁秀鑫也無向你提
    過被告的戶籍遷到她那裡？）沒有。」、「是後來才發現，
    因為有一次投票通知沒有他，才發現的。我問他為何戶口沒
    有在一起，他說是怕機車罰單被我收到，怕我生氣，不讓他
    騎。」、「（訊以為何被告和梁秀鑫在94年8 月29日將被告
    的戶口從梁秀鑫家遷到蘇子良家？）我不清楚。」、「（訊
    以所以被告遷移戶口的事情是你都不清楚？）到我接到投票
    通知單時我才知道。」等語（見原審96年5 月17日審判筆錄
    ），準此，被告與上述二名證人就有關被告遷戶籍至台北縣
    平溪鄉平溪村27號之情節，互不相符，益證被告遷戶籍之目
    的，係為在上開選舉中取得投票權以支持特定候選人，至為
    灼然。
(四)綜上所述，被告辯解不可採。本件事證已臻明確，被告犯行
    堪予認定，應依法論科。
三、按刑法第146 條第1 項之妨害投票結果正確罪，必須行為人
    主觀上具備妨害投票正確結果之故意，而以詐術或其他非法
    之方法，使投票發生不正確之結果或變造投票之結果行為，
    始足以構成本罪，所謂「使投票發生不正確之結果」，乃指
    行為人使投票所得之結果，與真實之結果不相符合之意，亦
    即指因行為人之妨害投票行為而導致投票結果為不正確之「
    票數」而言，此與以該選舉區內有選舉權人數及投票人數為
    比例之投票率，或以投票人數及各候選人得票數為比例之得
    票率無關，亦不以使落選者當選或使當選者落選為必要（最
    高法院91年度台上字第376 號判決參照）。被告行為後，刑
    法第146 條業於96年1 月24日修正公布，修正前刑法第146
    條規定：「以詐術或其他非法之方法，使投票發生不正確之
    結果或變造投票之結果者，處5 年以下有期徒刑。前項之未
    遂犯罰之。」，而修正後刑法第146 條規定：「以詐術或其
    他非法之方法，使投票發生不正確之結果或變造投票之結果
    者，處5 年以下有期徒刑。意圖使特定候選人當選，以虛偽
    遷徙戶籍取得投票權而為投票者，亦同。前二項之未遂犯罰
    之。」，經比較新舊法，修正後刑法第146 條並非有利於被
    告，依刑法第2 條第1 項前段規定，自應適用行為時即修正
    前刑法第146 條規定。綜上說明，核被告所為，係犯修正前
    刑法第146 條第1 項之妨害投票正確罪。被告之辯護人雖為
    被告辯稱：上開刑法第146 條第2 項修正之：「意圖使特定
    候選人當選，以虛偽遷徙戶籍取得投票權而為投票者，亦同
    。」，乃立法新增之處罰規定，故在96年1 月24日修正前，
    以遷徙戶籍但未實際居住戶籍地之方式取得投票權參與投票
    ，並非屬刑法146 條之「非法方法」云云。惟行為人主觀上
    具備妨害投票正確結果之故意，而以其他非法之方法，使投
    票發生不正確之結果或變造投票之結果行為，即已該當本罪
    。上開刑法146 條第2 項之修正，僅在使原同條第1 項「非
    法方法」之概括規定，將某特定類型予以明文化，並非新增
    之處罰規定，辯護人所辯尚不足採。
四、原審對被告論罪科刑，認事用法並無違誤，量刑亦稱妥適。
    惟被告犯罪時間在96年4 月24日以前，所犯之罪，合於中華
    民國九十六年罪犯減刑條例第2 條第1 項第3 款之規定，原
    審未及審酌，被告上訴否認犯罪，固無理由，然原判決既有
    上揭可議之處，自應由本院將之撤銷改判。爰審酌被告於政
    府一再政令宣導下，猶以虛偽遷入戶籍方式，企圖影響選舉
    結果，敗壞選風，危害民主政治發展及進步，且對其他候選
    人造成不公平競爭，及犯後否認犯行，態度不佳等一切情狀
    ，量處如主文第2 項所示之刑，並依中華民國九十六年罪犯
    減刑條例第2 條第1 項第3 款之規定，減其刑期二分之一。
    被告行為後，關於易科罰金之折算標準，除刑法第41條有所
    修正外，罰金罰鍰提高標準條例亦於95年5 月17日經總統公
    布修正，刪除第2 條有關易科罰金折算標準之規定，並自95
    年7 月1 日起施行。刑法第41條第1 項前段關於易科罰金之
    規定，新法修正為「犯最重本刑為五年以下有期徒刑以下之
    刑之罪，而受六個月以下有期徒刑或拘役之宣告者，得以新
    臺幣一千元、二千元或三千元折算一日，易科罰金」，惟依
    被告等行為時之刑罰法律即修正前刑法第41條第1 項前段：
    「犯最重本刑為五年以下有期徒刑以下之刑之罪，而受六個
    月以下有期徒刑或拘役之宣告，因身體、教育、職業、家庭
    之關係或其他正當事由，執行顯有困難者，得以一元以上三
    元以下折算一日，易科罰金」及修正前罰金罰鍰提高標準條
    例第2 條關於「依刑法第四十一條易科罰金者，均就其原定
    數額提高為一百倍折算一日；法律所定罰金數額未依本條例
    提高倍數，或其處罰法條無罰金刑之規定者，亦同」等規定
    ，易科罰金之折算標準最高為銀元3 百元，最低為銀元1 百
    元，換算為新臺幣後，最高額為新臺幣9 百元，最低額為新
    臺幣3 百元。比較修正前、後關於易科罰金折算標準之刑罰
    法律，適用修正前之規定即修正前刑法第41條第1 項前段及
    修正前罰金罰鍰提高標準條例第2 條規定，對被告較為有利
    ，爰依刑法第2 條第1 項前段之規定，適用最有利於被告之
    行為時法即修正前刑法第41條第1 項前段、修正前罰金罰鍰
    提高標準條例第2 條規定處罰，併諭知易科罰金之折算標準
    。
五、依公職人員選舉罷免法第98條第3 項規定：「犯本章之罪或
    刑法分則第6 章之妨害投票罪，宣告有期徒刑以上之刑者，
    並宣告褫奪公權。」，此為刑法第37條第2 項之特別規定，
    自應優先適用。被告之人辯護人稱原判決僅量處被告有期徒
    刑4 月，竟對被告宣告褫奪公權，不論依修正前刑法第37條
    第2 項之宣告6 個月以上有期徒刑或修正後同條項之宣告1
    年以上有期徒刑方能宣告褫奪公權之規定，均有違背云云，
    尚有誤會。又依刑法第11條規定適用刑法總則褫奪公權之期
    間時，因修正前後刑法第37條第2 項均規定褫奪公權之期間
    均為1 年以上10年以下，亦即適用修正前後之規定並無不同
    ，故不生比較適用之問題。被告既經本院判處有期徒刑，即
    應依上開公職人員選舉罷免法規定，對被告宣告褫奪公權二
    年，並依中華民國九十六年罪犯減刑條例第14條之規定，減
    為褫奪公權一年。
據上論斷，應依刑事訴訟法第369 條第1 項前段、第364 條、第
299 條第1 項前段，刑法第2 條第1 項前段、第11條、第37條第
2 項、修正前刑法第146 條第1 項、第41條第1 項前段，公職人
員選舉罷免法第98條第3 項，中華民國九十六年罪犯減刑條例第
2 條第1 項第3 款、第7 條、第9 條、第14條，修正前罰金罰鍰
提高標準條例第2 條，現行法規所定貨幣單位折算新台幣條例第
2 條，判決如主文。
本案經檢察官陳大偉到庭執行職務。
中　　華　　民　　國　　96　　年　　10 　　月　　4　　日
 　　　　　 刑事第十五庭  審判長法　官　吳昭瑩
                                法　官　蘇隆惠
                                法　官　李正紀
以上正本證明與原本無異。
如不服本判決，應於收受送達後十日內向本院提出上訴書狀，其
未敘述上訴之理由者並得於提起上訴後十日內向本院補提理由書
（均須按他造當事人之人數附繕本）。
                                書記官  鄭信昱
中　　華　　民　　國　　96　　年　　10　　月　　4 　　日
附錄：本案論罪科刑法條全文
附錄論罪法條：
中華民國修正前刑法第146條
以詐術或其他非法之方法，使投票發生不正確之結果或變造投票
之結果者，處五年以下有期徒刑。
前項之未遂犯罰之。
